臺灣彰化地方法院民事判決　　　95年度訴字第1008號
原　　　告　乙○○
訴訟代理人　盧志科　律師
被　　　告　丙○○
訴訟代理人　朱慧真　律師
被　　　告　甲○○○○○○
上列當事人間請求確認所有權存在等事件，本院於民國96年3月
30日言詞辯論終結，判決如下：
    主  文
原告之訴駁回。
訴訟費用新臺幣陸仟伍佰元由原告負擔。
    事實及理由
壹、程序方面
一按第三人就執行標的物有足以排除強制執行之權利者，得於強
  制執行程序終結前，向執行法院對債權人提起異議之訴，強制
  執行法第15條前段定有明文，是該條所稱第三人異議之訴應於
  強制執行程序終結前提起，始屬合法。次按確認法律關係之訴
  ，非原告有即受確認判決之法律上利益者，不得提起之；確認
  證書真偽或為法律關係基礎事實存否之訴，亦同，民事訴訟法
  第247條第1項亦有規定，該條所稱確認之訴，如原告係主張強
  制執行程序中之拍賣有無效之情形，求為確認執行債務人與拍
  定人之買賣關係不存在者，若有即受確認判決之法律上利益者
  ，縱於拍賣執行程序終結後始提起，尚非法所不許，此與第三
  人異議之訴有別。本件原告於本院94年度執字第3331號強制執
  行事件（下稱系爭執行事件）拍賣執行程序終結後起訴，請求
  確認系爭執行事件中，如附圖所示，坐落彰化縣員林鎮○○○
  段69地號土地（下稱69地號土地）上，編號B棟，門牌號碼彰
  化縣員林鎮大峰巷151號，面積100.67平方公尺加強磚造1層住
  宅建物（下稱系爭建物）所有權應有部分1/2所為之拍賣無效
  ，即被告間就系爭建物之買賣關係不存在，及確認原告就系爭
  建物所有權應有部分1/2存在等語，經核原告係提起確認之訴
  ，而非第三人異議之訴，非必於強制執行程序終結前提起始屬
  合法，是被告丙○○辯稱原告未於強制執行程序終結前提起異
  議之訴，本件起訴不合法云云（本院卷第27頁正面），尚屬誤
  會。此外，系爭執行事件程序進行中，被告甲○○○○○○（
  下稱被告莊為騰）於民國94年3月22日具狀陳稱系爭建物為其
  與訴外人莊建東共有，被告丙○○於本件亦否認原告就系爭建
  物有所有權，應認原告有即受確認判決之法律上利益。
二按訴訟標的對於共同訴訟之各人必須合一確定者，共同訴訟人
  中一人之行為有利益於共同訴訟人者，其效力及於全體；不利
  益者，對於全體不生效力，民事訴訟法第56條第1款定有明文
  。如無上開須合一確定之情形者，依同法第55條規定，一人之
  行為或他造對於共同訴訟人中一人之行為及關於其一人所生之
  事項，其利害不及於他共同訴訟人。次按強制執行法所為之拍
  賣，通說係解釋為買賣之一種，即債務人為出賣人，拍定人為
  買受人，而以拍賣機關代替債務人立於出賣人之地位，此有最
  高法院47年臺上字第152號、49年臺抗字第83號判例可參，則
  強制執行法所為之拍賣，其買賣關係是否不存在，於出賣人及
  拍定人間不得為歧異之判決，自須合一確定；至於第三人列出
  賣人及拍定人為被告，請求確認第三人就拍定人買受之標的物
  有所有權者，於出賣人及拍定人間尚非不得為歧異之判決，不
  必合一確定，自不適用民事訴訟法第56條第1款規定。被告莊
  為騰於本件為訴訟標的之認諾（本院卷第27頁正面），就原告
  請求確認拍賣無效即被告間之買賣關係不存在部分，因被告彼
  此間必須合一確定，應適用民事訴訟法第56條第1款規定，則
  被告莊為騰之認諾，為不利益之行為，對於全體應不生效力；
  反之，原告請求確認所有權存在部分，因被告彼此間不必合一
  確定，不適用民事訴訟法第56條第1款規定，此部分之認諾，
  依民事訴訟法第55條規定，其不利益不及於被告丙○○（至於
  被告莊為騰之認諾，是否發生民事訴訟法第384條之效力，見
  後述）。原告主張被告莊為騰認諾，即應為原告全部勝訴之判
  決云云（本院卷第61頁正面），尚有未洽。
貳、實體方面
一原告聲明：(一)確認系爭執行事件中，就系爭建物所有權應有部
  分1/2所為之拍賣無效，即被告間就系爭建物之買賣關係不存
  在；(二)確認原告就系爭建物所有權應有部分1/2存在。陳述：
  系爭執行事件中，如附圖所示編號B棟，未辦理所有權第1次登
  記，經暫編367建號拍賣之系爭建物（與被告丙○○所稱稅籍
  編號00000000000號建物不同），原為被告莊為騰之母莊李美
  玉（後更名為李云岑，下稱莊李美玉）單獨所有。莊李美玉於
  92年9月2日出具切結書，將系爭建物所有權應有部分1/2讓與
  原告，並經民間公證人認證，原告已取得所有權應有部分1/2
  。被告莊為騰並於95年5月22日就69地號土地與財政部國有財
  產局臺灣中區辦事處彰化分處（下稱國有財產局）訂立國有基
  地租賃契約書，及於95年6月1日與原告就69地號土地訂立分管
  協議書，原告復於同日向國有財產局申請分戶換約。嗣莊李美
  玉於95年8月28日死亡，系爭建物其餘所有權應有部分1/2由被
  告莊為騰繼承。詎國有財產局竟於95年10月13日通知原告，謂
  系爭建物業於95年1月24日由被告丙○○拍定取得所有權。惟
  執行法院未查明房屋所有權之歸屬，將系爭建物誤為債務人即
  被告莊為騰所有，予以拍賣，而由被告丙○○拍定，已侵害原
  告之所有權，爰請求確認如訴之聲明。
二被告莊為騰為訴訟標的之認諾。
三被告丙○○聲明：駁回原告之訴。陳述：系爭建物為附圖所示
  編號B棟建物無誤，亦即稅籍編號00000000000號建物，於拍定
  前係被告莊為騰與莊建東共有，所有權應有部分各1/2。系爭
  執行事件程序進行中，被告莊為騰曾於94年3月22日具狀陳稱
  系爭建物為其與莊建東共有，足見莊李美玉就系爭建物無所有
  權；另依系爭執行事件查封筆錄及系爭建物稅籍資料可知，莊
  李美玉未將系爭建物所有權應有部分1/2交付原告占有使用，
  而莊李美玉出具之切結書，公證人僅就簽名認證，未就內容認
  證，且該切結書僅具債權效力，係供原告向國有財產局承租69
  地號土地之用，原告未取得系爭建物之事實上處分權，復未於
  系爭執行事件異議，自不得依該切結書對抗被告丙○○。系爭
  執行事件之拍賣有效，被告丙○○已取得系爭建物之所有權。
四兩造不爭執之事實：
  (一)如附圖所示編號B棟建物，未辦理所有權第1次登記，於系爭
    執行事件中暫編為367建號，並於95年1月24日由被告丙○○
    拍定。
  (二)被告莊為騰之母莊李美玉曾於92年9月2日出具切結書，並經
    民間公證人認證其簽名，嗣於95年8月28日死亡。
五原告主張如附圖所示編號B棟之系爭建物，未辦理所有權第1次
  登記，於系爭執行事件暫編為367建號之事實，業據被告丙○
  ○聲請本院調取系爭執行事件卷宗所附建物登記謄本（有標示
  部登記資料，無所有權部登記資料）與附圖即測量成果圖（該
  圖原為本院93年度執字第16874號強制執行事件程序進行中囑
  託測量），並提示辯論，除系爭建物有無稅籍及其編號尚有爭
  執外，餘均為兩造所不爭（本院卷第68、78頁），堪信為真。
  原告主張系爭建物原為莊李美玉單獨所有，嗣於92年9月2日出
  具切結書，將系爭建物所有權應有部分1/2讓與原告，並經民
  間公證人認證，原告已取得所有權應有部分1/2；被告則以系
  爭建物於拍定前係被告莊為騰與莊建東共有，所有權應有部分
  各1/2，由被告丙○○於系爭執行事件拍定取得所有權置辯。
  是本件首要爭點在於原告於拍定前是否已取得系爭建物所有權
  應有部分1/2。
六按不動產物權，依法律行為而取得、設定、喪失及變更者，非
  經登記，不生效力，民法第758條定有明文，該條規定並不因
  不動產屬於未辦理建物所有權第1次登記之建物而有例外，是
  該類建物，既由建造人出資建造而原始取得所有權，非經登記
  ，自無從為所有權之移轉。至最高法院69年度臺上字第696 號
  、第1204號等判決所稱之「事實上處分權」概念，實務上通常
  係就拆屋還地等相類事件，為免出資建造者不詳，致土地所有
  權人無法行使物上請求權，乃基於便宜措施，肯認土地所有權
  人得對建物有「事實上處分權」之人行使物上請求權，此與孰
  為建物所有權人，應屬兩事，自不因有建物之「事實上處分權
  」，即謂亦有建物所有權。其次，未辦理建物所有權第1次登
  記之建物，其所有權之歸屬，既應視何人出資建造而定，本非
  僅由某人片面之宣示，即可逕認其為所有權人，況出賣他人之
  物，亦非法律所禁止，於買賣相關之書面中自稱為某建物之出
  資建造人或所有權人者，亦不能據此逕認其為出資建造人或所
  有權人。再者，公證人認證私文書，依公證法第73條規定，僅
  係由當事人或其代理人承認其簽名或蓋章，請求人如提出有關
  證件，證明其身分相符，即應予認證，是僅認證簽名部分，就
  其內容是否真正，則不予認證，是該私文書縱有關於所有權歸
  屬之陳述，法院當然不受其拘束。
七原告主張系爭建物原為莊李美玉單獨所有，雖據其提出業經民
  間公證人認證簽名且形式上為被告所不爭之切結書為證（本院
  卷第7至9頁、第27頁正面），並聲請訊問證人即被告莊為騰（
  本院卷第69頁）。惟查：
  (一)該切結書固記載「立切結書人莊李美玉茲將座落彰化縣員林
    鎮○○○段69號面積76.64平方公尺建物門牌員林鎮大峰里
    大峰巷151號（棟次1倉庫）權利範圍貳分之壹讓渡乙○○茲
    切結上列建物確由本人自建如有糾紛本人願負法律及賠償責
    任」等語，然依前開建物登記謄本、測量成果圖所示，系爭
    建物面積為100.67平方公尺，與切結書所載76.64平方公尺
    不同，已難認切結書所指之建物與系爭建物完全一致，況民
    間公證人僅認證莊李美玉簽名，其內容是否真正，則不予認
    證，此有切結書上加蓋之民間公證人印文可稽，微論切結書
    內容是否真正及有無發生物權變動之效力，本院尚不受其拘
    束。又系爭建物縱為莊李美玉所有，依民法第758條規定，
    於未辦理建物所有權第1次登記前，無從依法律行為經登記
    為所有權之移轉，原告自無從依該切結書取得系爭建物所有
    權應有部分1/2。原告未依民事訴訟法第277條前段規定，就
    系爭建物原為莊李美玉所有之利己事實，盡舉證之責任，則
    其主張由莊李美玉受讓系爭建物所有權應有部分1/2，自非
    可信。至原告就系爭建物有無「事實上處分權」，依上所述
    ，與其有無所有權，應屬兩事，於本件當無再予探究必要。
  (二)系爭執行事件程序進行中，被告莊為騰曾於94年3月22日以
    執行債務人身分具狀，並引用附圖，向執行法院陳稱「如附
    圖...B 棟建物為聲明人莊建東及莊啟龍所共有，持分各1/2
    」等語，於本件言詞辯論期日復自認該書狀具狀人欄印文為
    真等語（本院卷第69頁正面），依民事訴訟法第358條第1項
    規定，應推定該書狀為真正，足見該書狀確為被告莊為騰提
    出無誤；參以莊李美玉亦為執行債務人，當時仍在世，於95
    年8月28日始死亡，此有本院依職權調取且為兩造所不爭之
    個人除戶資料可稽（本院卷第66頁、第68頁反面），被告莊
    為騰於具狀當時尚未繼承莊李美玉之遺產，足見其亦非因繼
    承遺產，而誤認系爭建物為莊建東與其共有。依此，即無再
    期其就系爭建物所有權之歸屬，於本件為異於前詞並有利原
    告之證言，是證人即被告莊為騰應無調查之必要。
八原告既未舉證證明系爭建物原為莊李美玉所有，縱然屬實，依
  民法第758條規定，系爭建物於辦理所有權第1次登記前，原告
  顯無從依法律行為經登記而取得所有權，則其主張由莊李美玉
  受讓取得所有權應有部分1/2云云，應非可採。又訴訟標的之
  法律關係，其內容不得違反強行規定或公序良俗，否則縱為認
  諾，亦不生民事訴訟法第384條關於認諾之效力，原告既無從
  依法律行為經登記而取得系爭建物之所有權，則原告聲明(二)部
  分，其訴訟標的與民法第758條之強行規定有違，應認被告莊
  為騰之認諾不生效力。是原告以其於系爭執行事件拍定前已取
  得系爭建物所有權應有部分1/2為由，請求確認拍賣無效，即
  被告間就系爭建物之買賣關係不存在，及請求確認系爭建物所
  有權應有部分1/2存在，均無理由，應予駁回。
九本件判決事證已臻明確，兩造其餘主張及舉證，核與判決結果
  無影響，不另論述。
據上論結，本件原告之訴為無理由，依民事訴訟法第78條，判決
如主文。
中　　華　　民　　國　　96　　年　　4 　　月　　13　　日
                  民事第二庭    法　官　廖政勝
以上正本係照原本作成。
如對判決上訴，應於判決送達後20日內向本院提出上訴狀。
                      　　　    書記官　楊年雄
中　　華　　民　　國　　96　　年　　4 　　月　　13　　日
